---
title: "Práctica 3. Mapeo de secuencias cortas"
lang: es
date: today
execute: 
  output: true
  error: true
engine: knitr
bibliography: ../../doc/references.bib
language:
   title-block-published: "Última actualización:"
   section-title-references: "Bibliografía"
format:
   html:
      embed-resources: true
---

# Preparación
Usaremos los programas siguientes:

- [fastp](https://github.com/OpenGene/fastp) [@Chen2018]. Si descargas el
  ejecutable en la carpeta actual, debes concederte el permiso de ejecución:
  `chmod u+x fastp`. Y además tendrás que invocarlo como `./fastp` para que
  Bash lo encuentre. Alternativamente, puedes copiarlo a una carpeta en tu
  `PATH`. Puedes consultar el `PATH` mediante `echo $PATH`.
- [bwa](https://github.com/lh3/bwa) [@Li2009]. Puedes descargar el código fuente y compilarlo siguiendo estos pasos:

  ```
 git clone https://github.com/lh3/bwa.git
  cd bwa
  make
  ```
  
  Puedes copiar el ejecutable a cualquier carpeta en tu `PATH` o bien, invocarlo con su dirección completa cada vez que quieras ejecutarlo.
- [samtools](https://www.htslib.org/), junto con `htslib` y `bcftools` [@Danecek2021].
  Los tres programas pueden descargarse del mismo enlace, donde hay instrucciones para instalar la versión más reciente. Para algunos sistemas operativos existen paquetes propios, que pueden instalarse así: `apt install samtools`.
  
- [freebayes](https://github.com/freebayes/freebayes/releases) [@Garrison2012].

:::{.callout-tip title="Como mantener limpia tu carpeta"}
En este proyecto vamos a utilizar una buena cantidad de archivos que no se pueden instalar con un típico `sudo apt intall ...`, si no que los intalamos directamente de git. Para poder organizarlos bien y que no molesten a nuestro proyecto, yo recomiendo crear una nueva carpeta fuera del proyecto llamada descargas, y que sea allí dónde instalemos todo. 

De forma adicional, hay que decirle a nuestro ordenador que los programas que se encuentran en esa carpeta los tiene que buscar. Para ello existen 2 opciones: añadir nuestra carpeta de descargas a nuestro PATH, o la opción que a mi me parece más correcta que es añadir el ejecutable del programa que hemos descargado a una carpeta propia de nuestro PATH. En mi caso, he seleccionado la carpeta /usr/local/bin, una carpeta común en todos los sistemas linux; y lo he hecho a partir del comando: 
  ```
  sudo cp bwa /usr/local/bin/
  ```
dentro de la carpeta de descargas. De esta forma, mantenemos ordenado nuestro espacio de trabajo y dejamos todo mucho mas claro para quien quiera instalarse nuestro git en un futuro.

:::

# Objetivos
1. Control de calidad de lecturas cortas.
2. Mapeo de lecturas cortas a un genoma de referencia.
3. Identificación de variantes.

# Datos
A continuación descargamos un par de archivos FASTQ de la base de datos
[ENA](https://www.ebi.ac.uk/ena/browser/home). Han sido seleccionados porque
su tamaño (comprimidos) no supera los 100 MB. Son secuencias de la cepa Tsu4-125 de *Bradyrhizobium japonicum* (bacteria simbionte de la planta de soja). Proceden de la [Universidad de Tohoku](https://www.tohoku.ac.jp/en/) y forman parte de un [proyecto](https://www.ebi.ac.uk/ena/browser/view/PRJDB3261) en el que se secuenciaron 16 cepas más de *Bradyrhizobium*.

```{bash}
cd "$(git rev-parse --show-toplevel)"

if [ ! -e ./data/Practica_03/Tsu4-125-1.fastq.gz ]; then
   # Con la opción "-o /dev/null" nos deshacemos de los mensajes.
   wget -O ./data/Practica_03/Tsu4-125-1.fastq.gz -o /dev/null \
        ftp://ftp.sra.ebi.ac.uk/vol1/fastq/DRR025/DRR025089/DRR025089_1.fastq.gz
fi
if [ ! -e ./data/Practica_03/Tsu4-125-2.fastq.gz ]; then
   wget -O ./data/Practica_03/Tsu4-125-2.fastq.gz -o /dev/null \
        ftp://ftp.sra.ebi.ac.uk/vol1/fastq/DRR025/DRR025089/DRR025089_2.fastq.gz
fi
```

:::{.callout-note icon=false}
## Desafío
Una vez descargados los archivos FASTQ, échales un vistazo desde la línea
de órdenes. Puedes hacerlo con `zless`, una versión de `less` capaz de mostrar
archivos comprimidos, o bien descomprimiendo los archvios con `gunzip`. Para no ocupar espacio de disco innecesariamente, puedes usar `gunzip -c DRR025089_1.fastq.gz | less -S`, que envía el contenido del archivo
a la salida estándar (no a un archivo nuevo), de donde `less -S` lo lee, sin
modificar nada en la carpeta. ¿Sabrías contar el número de líneas de cada archivo?
:::

:::{.callout-note icon=false title=✅ }
Para hacer esto, escribimos este comando:
```{bash}
cd "$(git rev-parse --show-toplevel)"

gunzip -c ./data/Practica_03/Tsu4-125-1.fastq.gz | wc -l

gunzip -c ./data/Practica_03/Tsu4-125-2.fastq.gz | wc -l
```
Lo intenté hacer con el comando sugerido (zless o less -S y luego contar las lineas), pero mi ordenador no es muy potente y se me quedaba pillado en el proceso de hacerlo. Por tanto, encontré esta otra solución: wc -l te cuenta automáticmaente las lineas que tienen los archivos. 

Obtenemos que ambas tienen 1646728 lineas.
:::


Necesitaremos también el genoma de referencia de `Bradyrhizobium japonicum`.
Usaremos el de la cepa ACCC 15027 (hay otros).

```{bash}
cd "$(git rev-parse --show-toplevel)"
# Con la opción "-o /dev/null" nos deshacemos de los mensajes,
# y con "-O referencia.fa" escogemos un nombre adecuado para el archivo.
if [ ! -e ./data/Practica_03/referencia.fa ]; then
   wget -O ./data/Practica_03/referencia.fa \
        https://www.ebi.ac.uk/ena/browser/api/fasta/GCA_042137995.2 
fi
```

:::{.callout-note icon=false}
## Preguntas
- ¿Crees que deberíamos guardar los archivos descargados en `../../data`?
- ¿Cómo podrías guardar los mensajes de `wget` en un archivo?
- ¿De cuántas secuencias diferentes se compone este genoma de referencia?
:::

:::{.callout-note icon=false}
## Respuestas
- Si, es importante mantener un orden, y teniendo en cuenta que son archivos descargados directamente, no deberían estar nunca dentro de results. De esta forma, si queremos eliminarlos después de hberlos utilizado para ahorrar espacio de almacenamiento, ya los tenemos directamente en una carpeta propia. Es por ello que mi código los descarga directamente en data.

- Es muy fácil: en lugar de usar el comando -o /dev/null; usamos -o y le añadimos un nombre, por ejemplo: `wget -o mensajes_referencia.txt  https://www.ebi.ac.uk/ena/browser/api/fasta/GCA_042137995.2 `. De esta forma, nos guardará los mensajes del archivo como un .txt llamado mensajes_referencia. ¡Atención, con este código no se guardará la referencia en si, solo los mensajes!

- Para poder saber de cuantes secuencias se compone este genoma de referencia, usamos algo parecido a lo que hicimos con las secuencias de la cepa "Tsu-125", excepto que ahora es más facil porque tenemos las secuencias en formato fasta. Por tanto, solo tenemos que ejecutar los comandos:
```{bash}
cd "$(git rev-parse --show-toplevel)"

wc -l < ./data/Practica_03/referencia.fa
```
y obtendremos que el archivo tiene un total de 167052 lineas. En caso de que queramos segurarnos de que son secuencias y que el archivo fasta no ha juntado varias secuencias en la misma linea, lo que podemos hacer es analizar la cantidad de veces en que una linea comienza con el símbolo >; símbolo universal con el que comienzan las secuencias en los archivos FASTA. Para ello, utilizamos el código:
```{bash}
cd "$(git rev-parse --show-toplevel)"

grep -c "^>" ./data/Practica_03/referencia.fa
```
Con esto obtenemos un 3. Esto quiere decir que aunque hay un total de 167052 lineas, todo ello corresponde tan solo a 3 secuencias diferentes.

:::

:::{.callout-tip icon=true}
Es importante saber que si bien las secuencias FASTA comienzan siempre por el símbolo >; no ocurre igual con las secuencias fastq. Para saber la cantidad de lecturas obtenidas en un archivo fastq, la única forma realmente fiable es contar la cantidad de líneas que aparecen y dividir entre 4. 
:::

# Control de calidad

```{bash}
#| output: false
cd "$(git rev-parse --show-toplevel)"

if [ ! -e ./results/Practica_3/fastp.html ]; then
   # Si "fastp" está en la carpeta actual y  no en el PATH, escribe "./fastp"
   # en lugar de "fastp".
   fastp -i ./data/Practica_03/Tsu4-125-1.fastq.gz \
         -o ./data/Practica_03/Tsu4-125-1_clean.fastq \
         -I ./data/Practica_03/Tsu4-125-2.fastq.gz \
         -O ./data/Practica_03/Tsu4-125-2_clean.fastq \
         --merge \
         --merged_out ./data/Practica_03/Tsu4-125_m_clean.fastq \
         -h ./results/Practica_3/fastp.html \
         -j ./results/Practica_3/fastp.json 
fi
```

:::{.callout-note icon=false}
## Ejercicios
1. Revisa la ayuda del programa ejecutando `fastp -h`, y asegúrate de entender
   al menos las opciones que hemos usado.
2. Revisa el informe generado por `fastp` en el archivo `fastp.html` y redacta    un pequeño resumen de las principales conclusiones que sacas.
3. Descarga un segundo conjunto de archivos FASTQ de la misma especie y repite el análisis de calidad con ellos. Puedes ver algunas opciones en [este enlace](https://www.ebi.ac.uk/ena/browser/advanced-search?result=read_run&query=study_accession%3D%22PRJDB3261%22&fields=run_accession%2Cexperiment_title%2Cstudy_accession%2Cfastq_bytes%2Cfastq_ftp%2Cscientific_name%2Cfirst_public&excludeAccessionType=run&excludeAccessions=DRR025089).
   Es mejor no descargar archivos demasiado grandes.
:::

:::{.callout-note icon=false}
## Respuestas:
1. Revisada la ayuda del programa y comprendido todo lo que hemos puesto en el fastp: primero le hemos dicho que secuencias queríamos que introdujera y a dónde queríamos que enviara las secuencias que no habian sido capaces de juntarse con el merge; después le hemos dado la orden de merge, que se usa cuando usamos 2 archivos que provienen de la misma lectura pero en direcciones diferentes (paired-end); y con el comando de -merged_out, nos genera un nuevo archivo con las secuencias que el programa ha podido juntar creando una única secuencia más larga. De forma adicional, yo he introducido los comandos `-h` y `j`, que me permiten nombrar los archivos .html y .json y ponerlos en una carpeta concreta. 

2. Lo que nos dice el .html es: 
- Que cada secuencia se leyó en 251 pb por cada extremo, por lo que como máximo podremos tener secuencias de 500 pb (de forma realista, entre 400 y 450). Para comprobarlo, podemos mirar el insert size peak, que nos informa que la media de las secuencias completas (el pico de una campana de Gauss formada por la longitud de todas las secuencias) es de 206 pb. Como 206 es menor que 251, podemos comrpender que nuestra lectura fw y nuestra lectura rv se superponen por completo. 
*Esta teoría también es apoyada por el hecho de que la tasa de lecturas que no han pasado el filtro por ser demasiado largas es del 0,13%*.
- Que la frencuencia de que haya dos secuencias iguales es del 0,02672%. Esto nos resulta muy últil porque nos informa que la PCR efectuada antes de la secuenciación no tuvo sesgos hacia ninguna secuencia en particular y estuvo muy optimizada.
- En lo relativo al filtering, la presentación de datos es curiosa, pero podemos saber que de las 823.364 secuencias leídas, 751.986 han pasado los filtros, correspondiendose al 91,33 % de las secuencias obtenidas. Dentro de estas 751.986 secuencias, 209.536 han requerido alguna corrección. Además, de las 71.378 que no han pasado los filtros, 70.324 han sido por falta de calidad en la lectura y 1.054 por ser demasiado largas. 
- Por último, el filtrado ha dado lugar a 233.677 secuencias fiables producidas de una unión paired-end.
*Si bien esperariamos que la cantidad de secuencias finales fueran exactamente la mitad de las que han pasado el filtro, esto no ocurre porque con tal de que 1 de las secuencias fw o rv que conforman la secuencia final se consideren incorrectas, fastp desecha esa secuencia final por completo*.

3. Lo primero que hacemos es descargarnos las secuencias:
```{bash}
cd "$(git rev-parse --show-toplevel)"

if [ ! -e ./data/Practica_03/Tsu4-125-3.fastq.gz ]; then
   wget -O ./data/Practica_03/Tsu4-125-3.fastq.gz -o /dev/null \
        ftp://ftp.sra.ebi.ac.uk/vol1/fastq/DRR025/DRR025087/DRR025087_1.fastq.gz
fi
if [ ! -e ./data/Practica_03/Tsu4-125-4.fastq.gz ]; then
   wget -O ./data/Practica_03/Tsu4-125-4.fastq.gz -o /dev/null \
        ftp://ftp.sra.ebi.ac.uk/vol1/fastq/DRR025/DRR025087/DRR025087_2.fastq.gz
fi
```
Una vez tenemos los datos, los analizamos con fastp como ya hemos hecho anteriormente:
```{bash}
cd "$(git rev-parse --show-toplevel)"

if [ ! -e ./results/Practica_3/segundo_fastp.html ]; then
   fastp -i ./data/Practica_03/Tsu4-125-3.fastq.gz \
         -o ./results/Practica_3/Tsu4-125-3_clean.fastq \
         -I ./data/Practica_03/Tsu4-125-4.fastq.gz \
         -O ./results/Practica_3/Tsu4-125-4_clean.fastq \
         --merge \
         --merged_out ./results/Practica_3/Tsu4-125_m_2_clean.fastq \
         -h ./results/Practica_3/segundo_fastp.html \
         -j ./results/Practica_3/segundo_fastp.json 
fi
```
Como podemos ver, este grupo de investigación tiene la secuenciación considerablemente optimizada y aproximadamente el 90% de sus secuencias pasan los filtros cada vez.
:::

# Mapeo
El objetivo de esta sección es alinear las lecturas cortas al genoma de
referencia, mediante el programa `bwa`. El archivo final será un archivo BAM
*ordenado*. Para obtener ese archivo es necesario generar algunos archivos
auxiliares: primero, el índice del genoma de referencia, después los alineamientos en formato SAM (no comprimidos) y finalmente un archivo BAM, que es la versión comprimida del SAM (todavía no ordenado). La jerarquía de condiciones de ejecución siguiente permitirá borrar los archivos auxiliares, para ahorrar espacio, y no tener que generarlos de nuevo cada vez que compilemos este documento si el archivo final ya está presente en la carpeta de trabajo.

```{bash}
cd "$(git rev-parse --show-toplevel)"

if [ ! -e ./results/Practica_3/Tsu4-125.bam ]; then
   if [ ! -e ./data/Practica_03/Tsu4-125_desordenado.bam ]; then
      if [ ! -e ./data/Practica_03/Tsu4-125.sam ]; then
         if [ ! -e ./data/Practica_03/referencia.fa.bwt ]; then
            if [ ! -e ./data/Practica_03/referencia.fa ]; then
               wget -o /dev/null -O ./data/Practica_03/referencia.fa \
               https://www.ebi.ac.uk/ena/browser/api/fasta/GCA_042137995.2
            fi
            bwa index ./data/Practica_03/referencia.fa
         fi
         bwa mem -M -R '@RG\tID:DRR025089\tSM:SAMD00022947' \
                 -o ./data/Practica_03/Tsu4-125.sam \
                 ./data/Practica_03/referencia.fa \
                 ./data/Practica_03/Tsu4-125-1_clean.fastq \
                 ./data/Practica_03/Tsu4-125-2_clean.fastq \
         1> ./data/Practica_03/bwa.log 2> ./data/Practica_03/bwa.err
      fi
      samtools view -b -o ./data/Practica_03/Tsu4-125_desordenado.bam \
      ./data/Practica_03/Tsu4-125.sam
    fi
    samtools sort -o ./results/Practica_3/Tsu4-125.bam \
    ./data/Practica_03/Tsu4-125_desordenado.bam
    samtools index ./results/Practica_3/Tsu4-125.bam
fi
```

:::{.callout-note icon=false}
## Desafíos
1. Entre las órdenes anteriores, añade la descarga del genoma de referencia
   en el lugar adecuado y bajo la condición adecuada para que pueda borrarse
   una vez se haya generado el alineamiento.
2. En un bloque de órdenes nuevo, alinea también los pares de lecturas cortas
   que `fastp` había combinado (`DR025089_m_clean.fastq`).
3. Lee la lista de funciones que te ofrece `samtools` al ejecutarlo sin ningún
   argumento. ¿Qué función usarías para combinar dos archvivos BAM en uno?
4. ¿Cuánto espacio de disco ocupan los archivos FASTQ, el genoma de referencia y su índice y el archivo SAM?
5. Podíamos haber ahorrado algún paso aprovechando las *tuberías* de BASH:

```
bwa mem -M -R '@RG\tID:DRR025089\tSM:SAMD00022947' \
        referencia.fa DRR025089_1_clean.fastq DRR025089_2_clean.fastq | \
samtools view -u - | \
samtools sort - > DRR025089.bam
```

  Este estilo tiene también la ventaja de ser más rápido. ¿Crees que hay algún
  inconveniente al usar las tuberías?
:::

:::{.callout-note icon=false}
## Soluciones
1. Hecho
2. El cambio radica en obtener el archivo SAM:
```{bash}
cd "$(git rev-parse --show-toplevel)"

if [ ! -e ./results/Practica_3/Tsu4-125.bam ]; then
   if [ ! -e ./data/Practica_03/Tsu4-125_desordenado.bam ]; then
      if [ ! -e ./data/Practica_03/Tsu4-125_merged.sam ]; then
         if [ ! -e ./data/Practica_03/referencia.fa.bwt ]; then
            if [ ! -e ./data/Practica_03/referencia.fa ]; then
               wget -o /dev/null -O ./data/Practica_03/referencia.fa \
               https://www.ebi.ac.uk/ena/browser/api/fasta/GCA_042137995.2
            fi
            bwa index ./data/Practica_03/referencia.fa
         fi
         #Aquí debemos cambiar en el -o de dónde viene los datos: en lugar de poner dos archivos, ponemos el merged.
         bwa mem -M -R '@RG\tID:DRR025089\tSM:SAMD00022947' \
                 -o ./data/Practica_03/Tsu4-125_merged.sam \
                 ./data/Practica_03/referencia.fa \
                 ./results/Practica_3/Tsu4-125_m_clean.fastq \
         1> ./data/Practica_03/bwa_merged.log \
         2> ./data/Practica_03/bwa_merged.err
      fi
      samtools view -b -o ./data/Practica_03/Tsu4-125_merged_desordenado.bam \
      ./data/Practica_03/Tsu4-125_merged.sam
    fi
    samtools sort -o ./results/Practica_3/Tsu4-125_merged.bam \
    ./data/Practica_03/Tsu4-125_merged_desordenado.bam
    samtools index ./results/Practica_3/Tsu4-125_merged.bam
fi
```
Con este código, podemos alinear los pares de lecturas que fastp ya había combinado, ahorrandonos alinear secuencias que sabemos que son incorrectas.

3. Según he entendido, existen 2 posibilidades: por un lado, podemos usar el comando cat, que te permite unir multiples archivos `.bam` en uno solo de forma concatenada. Si usamos esta opción, tenemos que tener en cuenta que los archivos no se ordenan previamente si no que se unen de forma concatenada, por lo que a la hora de hacer análisis posteriores puede ser un poco más complejo. Por otro lado, samtools también tiene el comando `merge`, que ordena las lecturas de varios archivos .bam y crea un único archivo .bam bien ordeando. El único problema de esto es que antes debemos ordenar nuestro archivos .bam como hemos hecho en las líneas de código anteriores; o el resultado del merge será una unión de secuencias que no tiene ningún sentido.

4. Los archivos fastq originales ocupan 70,5 y 71,6 MB; el genoma de referencia ocupa 9,7 MB; el índice del genoma de referencia ocupa 9,6 MB y el archivo .sam ocupa 182,2 MB.

5. Al no poder poner los if, no está todo bien regulado, por lo que si sin querer ejecutas el código varias veces, tu ordenador gastará una cantidad inmensa de recursos en hacer todo el proceso múltiples veces, ralentizandolo mucho. Además, se te crearán muchos archivos grandes que pueden ralentizar aún más el ordenador y saturarlo. Además, al no crear archivos intermedios, nos arriesgamos a no poder volver atrás en un punto si el proceso falla a mitad y tener que hacerlo de nuevo desde el principio. 
Es extremadamente importante no crear archivos repetidos tanto para organizarte bien como para no sobresaturar el ordenador, por lo que usar pipelines puede ser algo un poco arriesgado en ocasiones.

:::

Antes de proseguir, es importante comprobar el resultado del paso anterior.
Podemos extraer algunas estadísticas del archivo BAM así:

```{bash}
cd "$(git rev-parse --show-toplevel)"

if [ ! -e ./results/Practica_3/Tsu4-125.stats.txt ]; then
   samtools stats ./data/Practica_03/Tsu4-125.bam > ./results/Practica_3/Tsu4-125.stats.txt
fi

# Extraemos la sección sobre profundidad de cobertura
if [ ! -e stat.$i.txt ]; then
   grep ^COV ./results/Practica_3/Tsu4-125.stats.txt | \
   cut -f 2- > ./results/Practica_3/COV.txt
fi
```

:::{.callout-note icon=true}
Recordemos: la profundidad de cobertura nos indica la cantidad de veces que se ha leído una base concreta, y sirve entre otras cosas para asegurarnos de que una mutación está ahí y no ha sido un error de lectura o viceversa. Dicho de otra forma, es una medida de la fiabilidad de nuestra secuenciación.
:::


Ahora podemos importar los datos de cobertura a una sesión de R y representarlos gráficamente:

```{r}
PBioinfo <- system("git rev-parse --show-toplevel", intern = TRUE)

setwd(PBioinfo)

COV <- read.table('./results/Practica_3/COV.txt',
                  col.names = c('intervalo', 'cobertura', 'bases'))
plot(COV$cobertura, COV$bases, type = 'l')
```

:::{.callout-note icon=false}
## Desafíos
1. La distribución de cobertura tiene una cola larga. ¿Puedes centrar la
   representación gráfica entre 0 y 20? Pista: usa la opción `xlim` de `plot()`.
2. ¿Qué otras estadísticas crees que vale la pena revisar.
3. El genoma de referencia incluye dos plásmidos. ¿La cepa secuenciada los tiene?
4. Visualiza los alineamientos en el terminal con la orden siguiente:
```
samtools tview DRR025089.bam referencia.fa
```
:::

:::{.callout-note icon=false}
## Respuestas
1. La forma de hacerlos sería:
```{r}
PBioinfo <- system("git rev-parse --show-toplevel", intern = TRUE)

setwd(PBioinfo)

COV <- read.table('./results/Practica_3/COV.txt',
                  col.names = c('intervalo', 'cobertura', 'bases'))
plot(COV$cobertura, COV$bases, type = 'l', xlim = c(0, 20))
```
Importante: Para poder ver ayuda con plot, hay que usar ?plot en la consola.

2. Aparte de la profundidad de cobertura, también podría ser interesante mirar la amplitud de la cobertura para asegurarnos de que la mayor parte de nuestro genoma de referencia ha sido reconocido en las cepas secuenciadas. 

3. Para mirarlo, podemos usar otro comando presente en samtools: indxstats:
```{bash}
cd "$(git rev-parse --show-toplevel)"

samtools idxstats ./results/Practica_3/Tsu4-125.bam

```
La tercera columna que obtenemos pertenece a el número de read alineados a esa secuencia. Como podemos ver, la cantidad de reads alineados a las secuencias de los plásmidos (3a columna, 2a y 3a fila) son ínfimas en comparación con las de la secuencia principal, por lo que podemos afirmar que el plásmido no se encuentra en nuestra cepa secuenciada.

4. Hecho
:::

# Identificación de variantes

```{bash}
if [ ! -e DRR025089.vcf ]; then
   freebayes -p 1 -f referencia.fa DRR025089.bam > DRR025089.vcf
fi
```

