---
title: "Practica 7: Visualización y exploración de datos"
lang: es
date: today
execute: 
  eval: true
  error: true
engine: knitr
bibliography: ../../doc/references.bib
language:
   title-block-published: "Última actualización:"
   section-title-references: "Bibliografía"
format:
   html:
      embed-resources: true
---

# Preparación
Necesitamos tener instalados los paquetes `ggplot2` y `qvalue` en R. En la
carpeta de trabajo encontraréis también los datos necesarios.

# Objetivos
1. Practicar la representación gráfica de datos con `ggplot2`.
2. Aprender lo que es una gráfica volcán y una gráfica de Manhattan.
3. Demostrar que la exploración gráfica puede ayudarnos a comprender los datos.

# Datos
En esta sesión, trabajaremos con los resultados de un análisis de asociación
genómica entre un fenotipo cuantitativo y los genotipos de 195 peces en 11746
posiciones variables o SNPs de su genoma. El archivo `gwas.txt` ha sido obtenido con el programa [PLINK2](https://www.cog-genomics.org/plink/2.0/) [@Purcell2007; @Chang2015].

Contiene 16 columnas, descritas a continuación y también
[en este enlace](https://www.cog-genomics.org/plink/2.0/formats#glm_linear):

- **CHROM**, **POS**, **ID**: cromosoma, posición e identificador del SNP.
- **REF**: alelo de referencia.
- **ALT**: alelo alternativo.
- **PROVISIONAL_REF.**: indica si el alelo de referencia es provisional o no.
- **A1**: alelo cuya dosis se usa en la regresión como variable independiente.
- **OMITTED**: el otro alelo.
- **A1_FREQ**: frecuencia del alelo A1 en la población.
- **TEST**: test estadístico aplicado. *ADD*: el efecto aditivo del alelo A1 es nulo.
- **OBS_CT**: tamaño muestral (número de individuos) en la regresión.
- **BETA**: coeficiente de regresión estimado para el alelo A1.
- **SE**: error estándar del coeficiente de regresión.
- **T_STAT**: estadístico *T*.
- **P**: valor *p* del estadístico.
- **ERRCODE**: código de error, si lo hay, o bien "." (sin error).

Cargamos los datos en una sesión de R para empezar a explorarlos, y activamos
el paquete `ggplot2`, que usaremos después.

```{r}
#| output: false
PBioinfo <- system("curr=$PWD; while [ \"$curr\" != \"/\" ] && [ -z \"$(ls \"$curr\"/*.Rproj 2>/dev/null)\" ]; do curr=$(dirname \"$curr\"); done; echo \"$curr\"", intern = TRUE)

setwd(PBioinfo)

library('ggplot2')
library('dplyr')
gwas <- read.table('./data/Practica_07/gwas.txt', header = TRUE)
```

:::{.callout-note icon=false}
## Desafío
La orden `read.table('gwas.txt')` no da error, pero es errónea. ¿Puedes arreglarla?
:::

:::{.callout-note icon=false}
## Solución
No acabo de entender por que es erronea, pero he añadido un heather para que la primera fila sean ya directamente los datos y no las características.
:::


# Comprobar las suposiciones
Sabemos que el estadístico *T* es la relación entre la diferencia del valor
estimado de un parámetro ($\beta$) respecto su valor asumido (0) y el error
estándar de la estimación. Comprobémoslo con `ggplot()`:

```{r, warning=FALSE}
ggplot(data = gwas,
       mapping = aes(x = BETA / SE, y = T_STAT)) +
   geom_point() + 
   geom_abline(intercept = 0, slope = 1, color = 'red')
```

:::{.callout-note icon=false}
## Desafío
Comprueba gráficamente las suposiciones siguientes. Esfuérzate por imaginar qué forma esperas que adopte la gráfica en cada caso antes de representarla. Si en algún caso encuentras una relación diferente a la esperada, trata de explicarte por qué.

1. El valor *p* sólo depende del estadístico *T*.
2. El alelo A1 es siempre el que tiene la frecuencia más baja, en estos datos.
3. El error estándar es menor cuanto mayor es el tamaño muestral.
4. La distribución de valores *p* se hace uniforme hacia la derecha.
:::

:::{.callout-note icon=false}
## Comprobación gráfica
1. 
Teniendo en cuenta que el valor p es un valor que proviene diréctamente del estadístico T, esperamos que en efecto solo dependa de los valores de dicho estadístico. Lo comprobamos:

```{r, warning=FALSE}
ggplot(data = gwas,
       mapping = aes(x = T_STAT, y = P)) + geom_point()
```
Como podemos ver, se ajusta a nuestras espectativas: cuando el test t = 0; el p-valor = 1; y dependen el uno del otro sin infuir nada más. No hay puntos externos, existe una simetría perfecta, y tiene la forma de campana que debería tener.

2. 
Teniendo en cuenta que nuestro alelo se compara en el estudio con otro alelo de referencia, no tiene por que ser el alelo minoritario, pero lo comprovamos de forma gráfica:

```{r, warning=FALSE}
ggplot(data = gwas,
       mapping = aes(y = A1_FREQ, x = A1_FREQ)) + geom_point() + geom_abline(intercept = 0.5, slope = 0, color = 'red')
```
Como podemos ver, la frecuencia alélica de A1 nunca supera el 0,5; por lo que podemos afirmar que el alelo A1 siempre tiene por lo menos una frecuencia igual al otro, aunque de forma general tiene una frecuencia minoritaria. Esto suele ser habitual en estudios genéticos dónde se estudia el efecto de alelos no comunes en la población

3.
Esperamos que esto de forma general sea cierto, puesto que el error estándar depende de n (es decir, el número de muestras utilizadas) de forma inversamente proporcional (está en el denominador). Lo comprovamos graficamente:

```{r, warning=FALSE}
gwas_tamaño <- gwas %>%
  group_by(OBS_CT) %>%
  summarise(media_SE = mean(SE, na.rm = TRUE))

ggplot(data = gwas_tamaño,
       mapping = aes(x = OBS_CT, y = media_SE)) + geom_point()
```
Como podemos ver, de forma general si existe una tendencia a que el SE disminuya cuanto mayor sea el tamaño muestral, pero no es algo para nada absoluto: al fin y al cabo, el segundo mayor SE es el valor con mayor tamaño muestral. Esto ocurre porque la SE depende de muchos otros valores a parte del tamaño muestral, por lo que no hay una correlación 100% directa y 100% fiable. Además, suele haber un sesgo que agranda el hecho de que con mayores tamaños muestrales haya mayor SE: cuando un investigador ve que su SE es muy alto, muchas veces decide aumentar el tamaño muestral para disminurlo, lo que al final acaba con que los estudios con mayores tamaños muestrales provengan de estudios previos con SE muy altos y por tanto también tengan SE muy altos.

4.
Cuando decimos que la distribución de p-valores se hace uniforme hacia la derecha, nos estamos refieriendo a que los p-valores obtenidos en cada uno de los ensayos se concentran sobretodo en el punto de significancia (o de rechazo a la hipótesis nula) mientras que al movernos hacia la derecha (aumentando el p-valor), existen menos ensayos. Para que esto ocurra, tienen que ocurrir dos cosas: que la hiptesis nula sea rechazada por la mayor parte de estudios (si no lo es, el gráfico saldria completamente uniforme) y que no haya ningún sesgo hacia un p-valor específico. Para descubrirlo, hacemos un gráfico:

```{r, warning=FALSE}
ggplot(data = gwas,
       mapping = aes(x = P)) + geom_histogram(breaks = seq(0, 1, by = 0.05))
```

Como podemos ver en el histograma, existe un gran pico de p-valores tienen un valor igual o inferior a 0,05; y posteriormente el grafico se vuelve recto hacia la derecha como habíamos predicho.
:::


# Agrupación de datos
Podemos mapear una variable categórica a un estético como el color,
el tipo de línea o la forma del punto, para representar datos de
diferentes categorías separadamente. A continuación usamos el
color para resumir la relación entre frecuencia alélica y error
estándar del estadístico, según el número de individuos utilizados.

```{r, warning=FALSE}
# OBS_CT no es categórica, pero la tratamos como tal con "factor()".
# Observa que el color aquí se mapea sólo en la capa "geom_smooth()",
# para que los puntos sean todos negros.
ggplot(data = gwas,
       mapping = aes(x = A1_FREQ, y = SE)) +
   geom_point() +
   geom_smooth(mapping = aes(color = factor(OBS_CT)), se = FALSE)
```

Otra forma de agrupar los datos es mediante las *facetas*:

```{r, warning=FALSE}
#| fig.width: 10
#| fig.height: 10

ggplot(data = gwas,
       mapping = aes(x = A1_FREQ, y = SE)) +
   geom_point() +
   facet_wrap(~CHROM, scale = 'free')
```

:::{.callout-note icon=false}
## Desafíos
1. Haz que no sólo las líneas, sino también los puntos tengan colores diferentes, que correspondan a los valores de OBS_CT, en la gráfica donde has usado `geom_smooth()`.
2. Añade una línea suavizada (`geom_smooth()`) a cada cromosoma en el gráfico anterior.
3. ¿Cómo puedes deshacerte de los mensajes de `geom_smooth()`?
4. ¿Para qué sirve la opción `scale = 'free'` en `facet_wrap()`?
:::

:::{.callout-note icon=false}
## Solución
1.
Esto se puede hacer muy fácil:

```{r, warning=FALSE}
ggplot(data = gwas,
       mapping = aes(x = A1_FREQ, y = SE, color = factor(OBS_CT))) +
   geom_point() +
   geom_smooth(mapping = aes(color = factor(OBS_CT)), se = FALSE)
```

Es un caos total, así que mejor usamos el gráfico anterior.

2. 
También se puede hacer muy fácil añadiendo otra `geom_smooth`:

```{r, message=FALSE, warning=FALSE}
ggplot(data = gwas,
       mapping = aes(x = A1_FREQ, y = SE)) +
   geom_point() +
   geom_smooth(mapping = aes(color = factor(OBS_CT)), se = FALSE) + geom_smooth(mapping = aes(color = CHROM))
```

La gráfica resultante es muy caótica porque hay demasiadas lineas de colores en puntos muy parecidos y es dificil distinguirlas, además de que al haber cerca de 40 cromosomas, no se puede distinguir bien unos de otros. Yo lo que haría es por lo menos eliminar el tamaño muestral de la ecuación,  o hacer clusteres de cromosomas para que se vea mejor.

3. 
Los mensajes se pueden eliminar añadiendo al inicio del código:
`{r, message=FALSE, warning=FALSE}`

4. 
Sirve para que cada una de nuestras facetas pueda tener su propia escala, sin que el programa fuerce a que todas compartan la misma. De esta forma, podemos ver mejor cada uno de nuestraos gráficos: por ejemplo, el último cromosoma se centra en valores de frecuencia entre 0,2 y 0,4; por lo que el espacio entre 0 y 0,1 y entre 0,4 y 0,5 no nos son útiles y solo empeorarian la visualización de nuestra gráfica. Con este comando, tenemos ese problema resuelto.
:::



# Agrupación de datos y estadísticos
Al examinar la relación entre el error estándar y el tamaño muestral, podemos
tratar el tamaño muestral como variable categórica, porque tiene sólo 7 valores diferentes. Observa cómo en el bloque siguiente añadimos información sobre la media de cada categoría sin modificar el marco de datos, aprovechando la función `stat_summary()`:

```{r, warning=FALSE}
ggplot(data = gwas,
       mapping = aes(x = factor(OBS_CT),
                     y = SE)) +
   geom_violin() +
   # Con "group = 1" definimos un único grupo (cualquier valor constante sirve),
   # para que una línea una todos los puntos, en lugar de generar una línea en
   # cada valor de X:
   stat_summary(geom = 'line',
                fun = 'mean',
                group = 1,
                colour = 'gray') +
   # Los puntos, en cambio, son uno para cada grupo:
   stat_summary(geom = 'point',
                fun = 'mean',
                colour = 'red',
                size = 2)
```

Otra forma de representarlo:

```{r, warning=FALSE}
ggplot(data = gwas, aes(x = OBS_CT, y = SE)) +
   stat_summary(geom = 'line', fun = 'mean', linewidth = 7, color = 'gray') +
   geom_point(position = 'jitter', size = 0.1) + 
   stat_summary(geom = 'point', fun = 'mean', color = 'red', size = 4) +
   theme_minimal()
```

:::{.callout-note icon=false}
## Desafío
1. ¿Para qué sirve la opción `position = 'jitter'`?
2. ¿Por qué en la gráfica de violines teníamos que especificar `group = 1` y
en la siguiente no, al representar la línea?
3. ¿Para qué sirve la función `factor()` al representar la gráfica de violines?
4. ¿Se te ocurre alguna otra manera de combinar datos y sus estadísticos (como la media)
en un mismo gráfico, sin usar `stat_summary()`? ¿Qué método te gusta más?
:::

:::{.callout-note icon=false}
## Respuestas
1. 
La función de `position = 'jitter'` nos sirve para distribuir los puntos que tenemos situados en un punto concreto en un espacio más grande. Para entenderlo mejor, nos fijamos en el gráfico anterior: en cada uno de nuestros tamaños muestrales, tenemos una dispersión de datos independiente de las otras, pero toda la X que está encima de cada tamaño muestral significa lo mismo, no importa que el punto esté más a la derecha o más a la izquieda. 

Si no puesieramos esta función, no seríamos capaces de ver la cantidad de puntos que hay en un punto, y no se nos haría obvio que hay menos muestras con un tamaño muestral de 189 que con uno de 195 (como si se ve claramente con el jitter)

2. 
Porque en la gráfica de violines estamos especificando que tiene que tratar el tamaño muestral como una variable categorica; mientras que en el segundo gráfico la tratamos como una variable numérica. 

3. 
Como hemos visto anteriormente, la función factor nos sirve para convertir variables numéricas en categóricas, o dicho de otra forma, fuerza a R a que trate de forma independiente cada una de las variaciones de esa variable (en nuestro caso, cada uno de los números del tamaño muestral).

4. 
Si, de hecho en el ejercicio anterior he utilziado otro método que me ha recomendado gemini: usar el comando `summarize()`. Personalmente, prefiero el opción de `stat_summary` ya que no tengo que crear nuevos tokens en el gloval enviroment, pero para proyectos más largos no se si importaría mucho.

:::


# Barras
Si combinamos el alelo A1 con el OMITTED, clasificamos cada SNP en una de las 12 posibles combinaciones de dos nucleótidos diferentes. Podemos representar las frecuencias de los 12 tipos de SNPs con un gráfico de barras. Obsérvalo e intenta explicar el patrón.

```{r, warning=FALSE}
gwas$ALLELES <- paste0(gwas$A1, gwas$OMITTED)
ggplot(data = gwas, mapping = aes(x = ALLELES)) + geom_bar(stat = 'count')
```

`geom_bar()` automáticamente representa el número de observaciones de cada tipo.

Este geométrico usa el estético `fill` para el color de las barras. Podemos mapear una variable categórica a `fill`. Por ejemplo, ahora que tenemos clasificados los SNPs en 12 categorías, veamos cuántos hay de cada tipo en cada cromosoma:

```{r, warning=FALSE}
ggplot(data = gwas, mapping = aes(x= CHROM, fill = ALLELES)) +
   geom_bar()
```

:::{.callout-note icon=false}
## Desafíos
1. Genera una nueva variable categórica en `gwas` que indique si el SNP es una
transición (AG, GA, CT, TC) o una transversión (los otros) y comprueba con un
diagrama de barras si las proporciones son comparables entre cromosomas.
2. Mira también si existe relación entre el tipo de mutación y la frecuencia
alélica.
:::

:::{.callout-note icon=false}
## Solución
1. 
Para crear la nueva variable categórica, nos vamos a basa en la variable ALLELES:

```{r, warning=FALSE}
transiciones <- c("AG","GA","CT","TC")

gwas$TRANSITION <- gwas$ALLELES %in% transiciones

ggplot(data = gwas, mapping = aes(x= CHROM, color = TRANSITION)) +
   geom_bar()
```

Como podemos ver, aproximadamente hay la misma cantidad de transiciones que transversiones en todos los cromosomas, así que si que tienen proporciones comparables.

2. 
Para ver si hay relación entre el tipo de mutación y la frecuencia alélica, hacemos lo mismo pero cambiando la característica del cromosoma: 

```{r, warning=FALSE}

ggplot(data = gwas, mapping = aes(x= A1_FREQ, color = TRANSITION)) +
   geom_bar()
```

Como podemos ver, también aparece que son comparables las proporciones.
:::

# Gráficas de volcán
Las gráficas de volcán representan simultáneamente la significación de cada
resultado (valor *p*) y la magnitud (y el signo) del efecto estimado. Los valores *p* se muestran en escala logarítmica y con el signo cambiado, para que los resultados más significativos destaquen como *mayores*. Podemos añadir algunas líneas que indiquen los umbrales arbitrarios que utilizamos para seleccionar los resultados creíbles, o bien añadir color a los puntos seleccionados como positivos.

A la hora de decidir estos umbrales es fundamental conocer la tasa de falsos positivos esperada con cada umbral (FDR). Para ello, añadimos al marco de datos una columna con el valor *q* [^1], calculado con la función `qvalue()`
del paquete `qvalue` [@qvalue].

[^1]: El valor *q* de un test es la proporción de falsos positivos que esperamos entre todos los resultados con un valor *p* menor o igual al de ese test.

```{r}
library('qvalue')
gwas$q <- qvalue(gwas$P)$qvalues
ggplot(data = gwas,
       mapping = aes(x = BETA, y = -log(P), color = q)) +
   geom_point() +
   scale_color_gradient(name = 'FDR', trans = 'log',
                        breaks = c(0.001, 0.01, 0.1),
                        low= 'red', high='gray') +
   geom_abline(intercept = -log(max(gwas[gwas$q <= 0.001, 'P'])),
               slope = 0, linewidth = 0.2, linetype = 2, color = 'black') +
   theme_minimal()
```




:::{.callout-note icon=false}
## Desafíos
1. Genera una gráfica de volcán para cada cromosoma.
2. El número de SNPs cuyo genotipo está significativamente asociado al fenotipo, ¿te parece elevado o bajo?
3. Escoge un umbral y clasifica los SNPs en "positivos" y "negativos", y explora la proporción de positivos por cromosoma. ¿Puedes hacerlo sin añadir una columna al marco de datos?
:::

:::{.callout-note icon=true}
No me ha dado tiempo a acabarla en clase :(; pero en prácticas posteriores hago gráficas de volcán también.
:::

# Gráfica de Manhattan
Las gráficas más características de los estudios de asociación genómica son las de Manhattan, donde la posición de los puntos a lo largo del eje horizontal se corresponde con la posición en el cromosoma, y la altura del punto es proporcional a su significación. Lo difícil es poner los cromosomas unos detrás de otros y alternar el color de los puntos en cada cromosoma. Para ello, no tenemos más remedio que añadir algunas columnas al marco de datos (o bien usar algún paquete de R específico, pero no hace falta).

```{r, warning=FALSE}
#| fig.width: 10

# Como no tenemos a mano la longitud de cada cromosoma, usaremos su posición máxima.
PosicionMaxima <- sapply(split(gwas$POS, gwas$CHROM), max)

# Al colocar los cromosomas uno detrás de otro, la coordenada global de un SNP
# es la suma de su posición en el cromosoma y las longitudes de todos los cromosomas
# anteriores. Este último término lo llamo "offset" y es 0 para el primer cromosoma,
# la longitud del primero para el segundo, etc hasta la suma de las longitudes de
# todos los cromosomas menos el último, para el último.
n <- length(PosicionMaxima)
offset <- c(0, cumsum(PosicionMaxima[-n]))
# Hay que corregir los nombre del vector "offset":
names(offset) <- names(PosicionMaxima)
# Añadimos el "offset" a cada SNP de gwas:
gwas$offset <- offset[gwas$CHROM]
gwas$GlobalPosition <- gwas$offset + gwas$POS
# Faltan los colores alternantes entre cromosomas. Una estrategia puede ser esta:
colorCromosoma <- rep(c('A', 'B'), n / 2)
names(colorCromosoma) <- names(PosicionMaxima)
gwas$color <- colorCromosoma[gwas$CHROM]

ggplot(data = gwas, mapping = aes(x = GlobalPosition, y = -log(P), color = color)) +
   geom_point() + theme(legend.position = 'none')
```

# Información de la sesión

```{r}
sessionInfo()
```




